【裁判字號】    96,醫,9
【裁判日期】    970829
【裁判案由】    侵權行為損害賠償
【裁判全文】
臺灣板橋地方法院民事判決                 96年度醫字第9號
原      告  乙○○
?????  丙○○
上二人共同
訴訟代理人  陳美華律師
?????  簡維能律師
?????  吳憲昌律師
被      告  丁○○○○○
?????  戊○○
?????  己○○
上三人共同
訴訟代理人  黃瑞真律師
複代理人    陳添信律師
被      告  甲○○
上列當事人間請求侵權行為損害賠償事件，經本院於民國97年7
月29日言詞辯論終結，判決如下：
    主  文
原告之訴及假執行之聲請均駁回。
訴訟費用由原告負擔。
    事實及理由
一、原告主張：
(一)、緣被告戊○○、己○○、甲○○分別係被告丁○○○○○之
    醫生及護士。原告丙○○於民國93年間懷孕，自94年5 月4
    日起至同年6 月18日止，均前往被告丁○○○○○醫院由被
    告戊○○作產前檢查。嗣於94年6 月25日凌晨1 時20分，因
    原告丙○○羊水破裂，由其夫即原告乙○○陪同至被告丁○○○○○就醫，到院時間約為當日1 時40分，到院後僅有一
    名護士照護，因該護士見羊水顏色為褐色，與正常羊水顏色
    係為透明者明顯不同，且胎兒之心跳偏低，故其立即將上情
    告知被告戊○○，但被告戊○○並未立即到院診視。嗣至當
    日上午7 時30分，被告戊○○至醫院替原告丙○○檢查，然
    僅表示到中午再決定是否對產婦進行剖腹生產，隨即離開病
    房，且此後亦未再進入病房為丙○○診視。惟當日8 時10分
    之後，原告丙○○胎兒之胎心音減速，且胎心音的變異性差
    ，然現場僅護士即被告甲○○告知原告丙○○左側臥並給予
    氧氣以外，並無任何醫師到場，而原告丙○○仍持續腹部疼
    痛。嗣後被告即醫師己○○於當日10時50分到場診視，並決
    定對原告丙○○進行緊急剖腹生產手術，但卻未照會小兒科
    醫師到手術室待命，原告丙○○於11時5 分出生一女嬰，然
    5 分鐘後女嬰即無生命跡象，經小兒科醫師急救至11時50分
    後女嬰宣告不治。
(二)、經法醫驗屍後，認女嬰係吸入胎便窒息死亡；是原告2 人之
    女於出生後不久即死亡，實因被告戊○○於知悉原告丙○○
    已有早期破水情況，而未加以追縱觀察；被告己○○對於在
    院內之產婦情況未加以注意，且緊急剖腹時未通知小兒科醫
    師到場待命；被告甲○○於知悉產婦之胎兒窘迫且胎心音變
    異性差時，未通知醫師到場所致，自均有過失。爰依民法第
    184 條第1 項前段、第185 條、第188 條、第192 條第1 項
    及第194 條之規定，請求被告連帶賠償其下列損害：
１、原告乙○○請求新台幣（下同）2,617,032 元。其中包括喪
    葬費用共117,032 元，精神慰撫金2,500,000 元。
２、原告丙○○請求2,506,968 元。其中包括住院費用6,968 元
    ，精神慰撫金2,500,000 元。
(三)、聲明：１、被告應連帶給付原告乙○○2,617,032 元，暨自
    起訴狀繕本送達被告之翌日起至清償日止按年息百分之五計
    算之利息。２、被告應連帶給付原告丙○○2,506,968 元，
    暨自起訴狀繕本送達被告之翌日起至清償日止按年息百分之
    5 計算之利息。３、前二項聲明原告願供擔保，請准宣告假
    執行。
二、被告則以：
(一)、被告戊○○、己○○均為被告丁○○○○○主治級之婦產專
    科醫生，原告丙○○至被告丁○○○○○產檢時，係由被告
    戊○○主治，嗣後於94年6 月25日生產時，亦由被告戊○○
    主治。
(二)、原告丙○○於94年6 月25日因早期破水，故赴被告丁○○○○○待產，惟因胎兒體重過輕，併發生胎兒窘迫及胎糞吸入
    之突發狀況，故由被告己○○為原告丙○○緊急施行剖腹產
    。
(三)、本件醫療過程，經送台灣婦產科醫學會及行政院衛生署醫事
    鑑定委員會鑑定，均認為被告無過失。而原告僅泛稱有侵權
    行為存在，對於有何違反故意、過失及有因果關係存在之情
    節均未為具體之說明，其舉證責任尚有不足。
三、兩造不爭執之事項：
(一)、被告戊○○、己○○、甲○○於94年間任職於被告丁○○○○○，被告戊○○、己○○擔任醫生，被告甲○○則擔任護
    士。
(二)、原告丙○○於93年間懷孕，自94年5 月4 日起至同年6 月18
    日止，前往被告丁○○○○○醫院作產前檢查，嗣後於94年
    6 月25日生產。
四、本件之爭點：
(一)、被告戊○○於原告丙○○94年6 月25日入院生產時，是否有
    未及時發現產婦之胎兒有窘迫之情事，而延誤對原告丙○○
    進行緊急剖腹生產？
(二)、被告甲○○照護原告丙○○時，是否有延誤通知醫師處理之
    情事，至遲誤醫師對原告丙○○緊急剖腹生產？
(三)、被告己○○研判原告丙○○當日需緊急剖腹生產，期間是否
    有所延誤？緊急剖腹及麻醉之過程是否有何故意或過失？又
    是否有未於實施剖腹產前，照會小兒科醫師之過失？
(四)、原告請求賠償損害之項目及金額是否有據？
五、法院之判斷：
(一)、關於被告戊○○於原告丙○○94年6 月25日入院生產時，是
    否有未及時發現產婦之胎兒有窘迫之情事，而延誤對原告丙○○進行緊急剖腹生產之爭點部分？
１、按所謂之胎兒窘迫定義為胎兒窒息，因為肺不成熟造成的呼
    吸窘迫症候群，或因為吸入羊水造成之週產期吸入症候群，
    或因為胎便吸入症候群。胎兒窘迫症包括心跳變快或變慢，
    羊水中出現胎糞等。胎兒一般正常心跳範圍是每分鐘120 至
    160 次，胎兒發生窘迫時，心跳會發生變化，如果胎兒心跳
    每分鐘超過160 次，或低於120 次，都顯示胎兒存在子宮內
    缺氧。有時胎兒窘迫僅是短暫，很快就可以恢復，醫師只需
    給產婦氧氣，輸入大量液體，讓母親側躺，即可改善並恢復
    胎兒心跳。如果待產過程中，出現胎兒窘迫情形，通常是因
    為胎兒與母體間循環受到影響，導致胎兒體內血中氧氣濃度
    降低，血中二氧化碳濃度升高，進而演變成代謝性酸中毒，
    以致於胎死腹中，此有台灣婦產科醫學會95年8 月22日台婦
    醫字第95165 號函一紙在卷可稽。
２、經查，依原告丙○○於被告丁○○○○○醫院之病歷所附之
    產前進度記錄記載，原告丙○○於94年6 月25日凌晨2 時至
    被告丁○○○○○醫院入院待產，此時原告丙○○之胎心音
    為每分鐘142 次，合乎正常胎兒心跳每分鐘120 至160 次，
    顯見原告丙○○於入院時，並無發生胎兒窘迫之情形，而至
    早上9 時30分時，原告丙○○之子宮收縮規則，胎心音為每
    分鐘142 次，當時胎心音亦在正常胎兒每分鐘心跳次數之範
    圍，亦即原告丙○○待產當日2 時至9 時30分期間，胎兒胎
    心音均在每分鐘120 次至160 次之正常範圍內，此有原告丙○○之病歷之產前記錄?份在卷可稽。據此，足見原告丙○○於94年6 月25日凌晨2 時至早上9 時30分之間，均未出現
    胎兒窘迫之情形，則原告主張被告戊○○未於原告丙○○入
    院時及早上7 時30分巡房時，及時發現原告丙○○之胎兒有
    窘迫之情事，而延誤對原告丙○○進行緊急剖腹生產云云，
    顯屬無據，不足以採信為真實。
３、原告雖主張原告丙○○於當日入院待產時，期間有多次胎心
    音下降，且羊水顏色為褐色，病歷所附之產前進展記錄顯有
    未詳細記載之情，並聲請傳喚證人即當日照護原告丙○○之
    護士范光宜為證。惟查，證人范光宜於當日2 時至6 時30分
    之間，於系爭產前進展記錄上之記載，僅提及原告丙○○因
    破水入院，破水量少，羊水續流量少等語，並未見任何關於
    胎心音下降或是羊水顏色為褐色等記載，此有被告丁○○○○○產前進度記錄1 紙在卷可稽。而上述產前進度記錄為證
    人范光宜基於其護士職務所登載之業務上文書，倘若原告丙○○當時真有胎心音下降及羊水顏色為褐色等情，證人范光
    宜豈有不記載於該護理記錄上之理？而原告並未說明證人范
    光宜所製作之上開文書有何虛偽不實之原因，故本院認為無
    調查證人范光宜證詞之必要。應認原告所稱原告丙○○於待
    產入院時，當日2 時至6 時30分之間有多次胎心音下降、羊
    水顏色為褐色云云，為不可採信。此外，原告就被告戊○○
    有其他疏失，未及時發現原告丙○○之胎兒有窘迫情形，而
    疏於採取必要之措施，並未舉出其他證據以實其說，此部分
    之主張，自難採信。
(二)、關於被告甲○○照護原告丙○○時，是否有延誤通知醫師處
    理之情事，至遲誤醫師對原告丙○○緊急剖腹生產之過失部
    分？
１、依原告丙○○於被告丁○○○○○之產前進度記錄記載可知
    ，原告丙○○於待產當日上午7 時30分至9 時30分之間，胎
    兒胎心音均在每分鐘120 次至160 次之正常範圍內，此有被
    告甲○○署名之產前進度紀錄?份在卷可稽。再查，依上開
    產前進度記錄之記載可知，被告甲○○於當日10時發現原告
    丙○○胎心音每分鐘僅94至108 次，胎兒之胎心變異性較差
    ，給予產婦左側臥及氧氣使用後，有較平穩，並已告知被告
    戊○○醫師；而於10時10分，原告丙○○之胎兒胎心音為每
    分鐘112 次，至10時40分，發現胎心音變異較差，經被告己○○醫師視後告知急推入產房緊急剖腹生產等情，此有產前
    進度記錄影本1 份在卷可稽。被告甲○○當時之處理，合乎
    護理常規，並無不當，此有行政院衛生署醫事審議委員會97
    年3 月17日衛署醫字第09 70200105 號函影本1 件在卷可憑
    ，據此，應足認被告甲○○於護理原告丙○○之過程中，並
    無任何延誤通知醫師處理之疏失。
２、原告雖又主張被告甲○○於發現原告丙○○胎心音變異較差
    時，延遲通知醫師處理云云。惟查，上開產前進度記錄已記
    載被告甲○○係於當日10時開始發現原告丙○○之胎兒胎心
    音變異性較差後，即給予產婦左側臥，及氧氣使用後，有較
    平穩，並已告知被告戊○○醫師；嗣後於當日10時40分，被
    告甲○○發現原告丙○○胎心音變異較差，經被告己○○視
    後告知急推入產房等語，此有產前進度記錄影本1 份可佐，
    依此足見被告甲○○於發現原告丙○○胎心音變異較差時，
    已隨即通知醫師處理，並無原告所稱延遲通知醫師處理之情
    事。且觀之原告丙○○當日之手術麻醉紀錄，被告己○○係
    於當日10時45分即對原告丙○○開始實施麻醉，參酌上情，
    被告甲○○自當日10時40分發現原告丙○○胎心音變異較差
    ，至被告己○○於當日10時45分開始實施手術所必要之麻醉
    ，前後過程僅有5 分鐘之間，據此即可推知被告甲○○於當
    日10時40分發現原告丙○○上述狀況後，應僅相隔數分鐘後
    隨即通知醫師處理，更足證明被告甲○○無延遲通知醫師處
    理之過失。此外，原告並無提出其他證據，證明被告甲○○
    確實有延遲通知醫師之疏失，原告此部分之主張，即屬無據
    ，不可採信。
(三)、關於被告己○○研判原告丙○○當日需緊急剖腹生產，期間
    是否有所延誤？緊急剖腹及麻醉之過程是否有何故意或過失
    之行為？又是否有未於實施剖腹產前，照會小兒科醫師之過
    失之行為？
１、按依一般醫療常規，胎兒在未出生之前，在子宮內是漂浮在
    羊水中，其生命跡象之好壞取決於胎兒心跳，一般而言，若
    胎心音下降，給予氧氣，左側臥，若無法回復，再行緊急剖
    腹產。經查，被告甲○○於當日10時40分發現原告丙○○胎
    心音異常後，隨即被告己○○於5 分鐘之內，緊急實施剖腹
    手術，此應屬緊急救助之行為，合乎一般之醫療常規；而被
    告己○○在緊急情況下為使胎兒及時娩出，對原告丙○○施
    行全身麻醉，亦合乎一般醫療常規；被告己○○從麻醉至胎
    兒娩出共計20分鐘，已合乎緊急處置程序，被告己○○之處
    置方式與原告丙○○之胎兒死亡間，並無關係；此有行政院
    衛生署醫事審議委員會97年3 月17日衛署醫字第0970200105
    號函影本1 件在卷可稽。據此，足認被告己○○當日研判原
    告丙○○緊急剖腹生產之期間並無任何延誤，其對於原告丙○○之緊急剖腹及麻醉過程亦無任何故意或過失之行為，原
    告此部分之主張，顯屬無據，不足採信。
２、再查，依據原告丙○○當日之手術麻醉紀錄、小兒科醫師之
    醫囑及病程記錄，當日被告己○○於10時45分開始麻醉，於
    11時5 分以剖腹產方式娩出一女嬰，生命跡象微弱，被告丁○○○○○院內之小兒科醫師隨即在場予以急救共50分鐘，
    依上開情況可推知，被告己○○應在施行緊急剖腹手術前，
    已照會該院之小兒科醫師，否則該院之小兒科醫師不可能於
    胎兒娩出後，立即到場施以急救，此有行政院衛生署醫事審
    議委員會97年3 月17日衛署醫字第0970200105號函之鑑定意
    見在卷可佐。且當日對原告丙○○之胎兒施以急救之小兒科
    醫師林榮昇於台灣板橋地方法院檢察署檢察官96年度偵字第
    10491 號偵查程序中，亦到庭證稱：伊於當日約10時50分左
    右接獲通知，於10時55分到達產房，到時胎兒尚未出生，11
    時5 分胎兒出生，胎兒心跳微弱，無呼吸，身體全身發紫還
    有胎便情形，伊當時就對胎兒施以急救等語，此有台灣板橋
    地方法院檢察署檢察官96年度偵字第10491 號不起訴處分書
    1 件在卷可稽。綜合上開事證，足認被告己○○在對原告丙○○實施緊急剖腹手術前，已照會該院小兒科醫師待命，此
    一事實，堪信為真實。原告主張被告己○○有未於手術前照
    會小兒科醫師之疏失云云，即屬無據，不可採信。
３、據上，被告己○○於對原告丙○○施行本件剖腹手術之過程
    ，並無任何故意或過失之行為，原告此部分之主張，即無可
    取。
六、綜上，原告既無法舉證證明被告戊○○、己○○、甲○○於
    對原告丙○○之胎兒分娩之過程中，有何故意或過失之侵害
    權利行為，則原告主張依民法第184 條第1 項前段、第185
    條、第193 條第1 項、第195 條第1 項前段及第188 條第1
    項之規定，請求被告連帶給付原告乙○○2,617,032 元、原
    告丙○○2,506,968 元，及均自起訴狀繕本送達之翌日起至
    清償日止，按週年利率5 ﹪計算之利息，即無理由，應予駁
    回。
七、本件原告既無法舉證證明被告有何過失醫療之行為，本件其
    餘關於原告請求賠償損害之項目及金額是否有據之爭點，即
    無審究之必要。又本案事證已臻明確，兩造其餘主張陳述及
    所提之證據，經審究認無礙勝負之判斷，爰不一一論列，附
    此敘明。
八、本件原告之訴既無理由而經駁回，其假執行之聲請亦失所附
    依，爰併予駁回之。
九、結論：本件原告之訴為無理由，依民事訴訟法第78條、第85
    條第1項，判決如主文。
中    華    民    國    97    年    8     月    29    日
                  民事第三庭    法  官  邱育佩
以上正本係照原本作成。
如對本判決上訴，須於判決送達後20日內向本院提出上訴狀。
中    華    民    國    97    年    8     月    29    日
                                書記官  林兆嘉


司法院資訊處製作；財團法人民間司法改革基金會備份。
